【裁判字號】    97,上易,2800
【裁判日期】    980114
【裁判案由】    竊佔等
【裁判全文】
臺灣高等法院刑事判決                97年度上易字第2800號
上  訴  人  臺灣臺北地方法院檢察署檢察官
被      告  甲○○
上列上訴人因被告竊佔案件，不服臺灣台北地方法院97年度易字
第2258號，中華民國97年10月2日第一審判決（起訴案號：臺灣
台北地方法院檢察署97年度偵字第8384號），提起上訴，本院判
決如下：
    主  文
上訴駁回。
    事  實
一、甲○○於民國96年9月前，係久龍停車場之實際負責人，由
    其妻張美雲擔任名義上負責人，嗣於96年9月間始申請變更
    登記負責人為甲○○。甲○○明知九龍停車場前因占用乙○○、丙○○、林振義、林進明、林再興及林屘等人所共有、
    坐落臺北市○○區○○段5小段407、407之1地號土地（下稱
    407、407之1地號土地），經乙○○等6人對張美雲即九龍停
    車場提起返還土地等民事訴訟，於民國96年8月24日在本院
    民事庭達成和解，張美雲願於96年8月25日拆除地上物並將
    土地返還於全體共有人，任何共有人個人不得擅自占有使用
    。甲○○竟於96年10月25日乙○○、丙○○、林宗、林再
    興4人共同出資僱工架設金屬圍籬（費用新臺幣〔下同〕5
    萬元）後，旋於同日下午5時許，以鐵鎚將該圍籬拆除，毀
    棄在路旁，致生損害於乙○○、丙○○（林宗、林再興未
    提出告訴，公訴意旨誤載，應予更正）。甲○○又意圖為自
    己不法之利益，自96年10月26日起，未得407、407之1地號
    土地全體共有人之同意，擅自在407、407之1號地號土地上
    劃設停車格及黃線區域，計占用該地段第407、407之1地號
    土地面積約111平方公尺，作為九龍停車場之停車位營利使
    用，而排除其他共有人使用該土地之權利，迄今仍未撤離。
二、案經被害人乙○○、丙○○委由鄭庭壽律師訴由臺灣臺北地
    方法院檢察署檢察官偵查起訴。
    理  由
壹、程序部分
    按被告以外之人於審判外之言詞或書面陳述，除法律有規定
    者外，不得作為證據；又被告以外之人於審判外之陳述，雖
    不符第159條之1至第159條之4之規定，但經當事人於審判程
    序同意作為證據，法院審酌該言詞陳述或書面陳述作成時之
    情況，認為適當者，亦得為證據；當事人、代理人或辯護人
    於法院調查證據時，知有第159條第1項不得為證據之情形，
    而未於言詞辯論終結前聲明異議者，視為有前項之同意，刑
    事訴訟法第159條第1項、第159條之5規定甚明。經查，本判
    決後開所引用之各該被告以外之人於審判外之陳述（包括書
    面陳述），雖屬傳聞證據，惟業經被告甲○○及檢察官於本
    院審理時均表示無意見而不予爭執，且迄至本院言詞辯論終
    結前亦均未聲明異議，本院審酌上開證據資料製作時之情況
    ，尚查無違法不當及證明力明顯過低之瑕疵，亦認為以之作
    為證據應屬適當，故揆諸前開法律規定與說明，爰逕依刑事
    訴訟法第159條之5規定，認前揭證據資料均例外有證據能力
    。
貳、實體部分
一、訊據被告固不否認於上開時、地拆除圍籬、劃設停車格、供
    人停車收費等事實，惟矢口否認有何毀損、竊佔犯行，辯稱
    ：407地號土地係開放式，停車場蓋在文昌街18號，該處係
    伊家，該土地、房屋為伊私有，沒有其他共有人，伊靠勞力
    賺錢有何不對，告訴人自己不來顧，且所有人林玉隆亦同意
    伊在該土地上經營停車場云云。經查：
(一)被告之妻張美雲於96年10月以前，擔任久龍停車場之名義上
    負責人，而被告甲○○為實際上負責人，嗣於96年9月間始
    申請變更登記負責人為被告之事實，為被告所不爭，且有原
    法院94年度重訴字第1427號民事卷宗所附財政部稅務入口網
    顯示之營業登記資料公示查詢及本案偵查卷附財政部臺北市
    國稅局大安分局96年10月1日財北國稅大安營業字第0963010
    605號函在卷足稽（見96年度他字第9724號卷第29頁），是
    被告係實際管理久龍停車場業務之人。而告訴人乙○○於96
    年10月25日僱工在臺北市○○區○○段5小段407、407之1地
    號土地空地周邊架設金屬圍籬之情形，有文昌街金屬圍籬現
    況圖、模擬示意圖及施工收據各1份附卷足憑（見96年度他
    字第9724號卷第41至43頁）。嗣被告於96年10月25日將此金
    屬圍籬拆除、並於翌日起在該空地劃設停車格、供不特定人
    停車收費等行為，亦據被告於偵訊中坦承不諱（見96年度他
    字第9724號卷第26、27頁、97年度偵字第8384號卷第5頁）
    ，並據證人張美雲具結證稱：「甲○○有把圍籬拆掉」（見
    97年度偵字第8384號卷第5頁），另證人林麗華於97年5月8
    日檢察官偵訊時具結證稱：「（問：96年10月25日看到甲○○將407、407之1的圍籬拆掉？）對，我去時候看到甲○○
    拿著鐵鎚將圍籬拆掉，圍籬是我們委託人圍的，是丙○○、
    乙○○、林再興說要圍的，張美雲返還土地，我們就去圍起
    來」、「現在還有讓客人在停車，因為我在旁邊經營自助餐
    ，久龍停車場在地下室，但是這塊平面的地還是有讓人停車
    ，甲○○在收費」、「自從甲○○將圍籬拆掉，97年2月後
    客人停車，甲○○有出來開收費單。現場有劃5、6個停車格
    」（見97年度偵字第8384號卷第5頁），且有金屬圍籬拆除
    後之照片、甲○○即久龍停車場開立之統一發票收據、停車
    格現場照片6張附卷可按（見97年度偵字第8384號卷第19、
    37、20、38、42頁），是堪認被告拆除圍籬、占用土地經營
    停車收費業務。
(二)臺北市○○區○○段5小段407、407之1地號土地於94年間，
    係由林火石、丙○○、林屘、林再興、林進明、乙○○、林
    振義等7人共有，應有部分各5分之1、5分之1、5分之1、5
    分之1、15分之1、15分之1、15分之1，嗣林火石於95年1月
    間贈與其應有部分5分之1予林玉隆，林屘於96年5月間出賣
    其應有部分5分之1予林宗，自此，該2地號土地係由林玉
    隆、丙○○、林再興、林進明、乙○○、林振義、林宗等
    7人共有迄今等事實，有原審調取原法院94年度重訴字第142
    7號民事卷宗所附94年10月土地登記謄本、本案偵查卷所附
    96年10月之土地登記謄本、原法院卷附97年9月土地登記謄
    本各2份可考（見原法院94年度重訴字第1427號民事卷第4至
    5、6至7頁、本案96年度他字第9724號卷第4至5、6至7頁、
    原審卷第25至26、27至28頁），堪以認定。嗣前揭407、407
    之1地號土地及410地號土地曾因無權占有之糾紛，經乙○○
    、林振義、林進明、丙○○、林再興、林屘以張美雲即久龍
    停車場為被告，提起返還土地及損害賠償之民事訴訟，於94
    年11月22日繫屬於原法院民事庭，起訴狀繕本於94年11月29
    日送達張美雲本人收受；嗣經原法院民事庭法官履勘現場，
    張美雲、林火石均有到場，經測量結果，久龍停車場確有占
    用407、407之1地號土地合計面積約71平方公尺之事實，有
    原審調取94年度重訴字第1427號民事卷附勘驗測量筆錄及臺
    北市大安地政事務所95年2月24日北市大地二字第095302015
    00號函檢附土地複丈成果圖可考（見原法院94年度重訴字第
    1427號民事卷第89至91、92至93頁）；故原法院於95年10月
    25日以94年度重訴字第1427號民事判決：張美雲即久龍停車
    場應將占用合計71平方公尺部分，遷讓返還原告乙○○、林
    振義、林進明、丙○○、林再興、林屘及其他共有人，張美
    雲於95年10月31日收受送達，有該判決及送達證書可參（見
    94年度重訴字第1427號民事卷第201至205、207、208頁）；
    俟張美雲提起上訴，於本院95年度上字第1059號審理中，兩
    造於96年8月24日達成和解，張美雲同意返還前揭占用部分
    予原告及共有人全體，此亦有本院95年度上字第1059號卷附
    96年8月24日準備程序筆錄及和解筆錄足參（見95年度上字
    第1059號卷第102至106頁）。由前情可知，被告雖非前揭民
    事訴訟之被告，但被告係久龍停車場之實際負責人，又為張
    美雲之夫，對於久龍停車場因占用407、407之1地號土地之
    民事糾紛，自不得諉稱毫不知情。原法院民事庭一審判決既
    已認定久龍停車場無權占用407、407之1地號土地，且張美
    雲在本院民事庭亦已和解同意返還土地予全體共有人，則被
    告明知未經全體共有人同意，其個人或久龍停車場均不得占
    用407、407之1地號土地，經營停車收費之業務，是被告未
    得全體共有人共7人之同意，逕於96年10月25日拆除乙○○
    、丙○○、林宗、林再興共同出資架設之金屬圍籬、重新
    劃設停車格供久龍停車場收費停車之用，自難謂無毀損故意
    及為自己利益之不法意圖。
(三)被告雖辯稱：系爭土地係伊私有土地云云，惟查本案系爭40
    7、407之1地號土地向屬共有關係，歷任共有人中，僅有被
    告之父林火石及其兄林玉隆為共有人，被告本身尚非共有人
    ，自無占用使用該土地之權利。被告辯稱：「土地是我父親
    、我兒子、我二哥林玉隆還有我、我太太都有份」云云（見
    原審卷第23頁），顯與事實不符。至被告提出林玉隆出具之
    土地使用同意書（見原審卷第44至47頁），辯稱伊得共有人
    林玉隆之同意云云。然按被告未得其他共有人之同意，占用
    對尚未分割或分管之共有物，依法仍應負竊佔之刑責，此有
    最高法院著有62年臺上第1803號判例可資參照。且張美雲於
    前揭民事訴訟中，曾提出林火石為出租人、張美雲即久龍停
    車場為承租人之租賃契約書（見94年度重訴字第1427號民事
    卷第105頁至107頁），據以主張合法占用410、410之1地號
    土地之權利，但為民事第一審法院所不採，並於判決理由中
    敘明：「按共有土地之出租，為共有物管理行為，依民法第
    820條第1項規定，除契約另有訂定外，應由共有人全體共同
    為之，如共有人中之1人擅將共有土地出租與他人，對其他
    共有人不生效力，最高法院92年度臺上字第1734號判決可資
    參照；而本件被告施用系爭410、410之1地號土地（即如附
    圖編號C、D、E面積部分），原告乙○○並未同意，且依卷
    附土地登記謄本所載，上開土地尚有其他共有人存在，被告
    並未舉證證明業已得到系爭土地全體共有人之同意或有分管
    協議之存在，是被告未經全體共有人同意，即使用系爭410
    、410之1地號土地（即如附圖編號C、D、E面積部分）作為
    停車場之車道及辦公室使用，其無正當之法律權源而占用原
    告乙○○與他人共有之土地，其無權占用他人土地之事實，
    自堪認定」（見94年度重訴字第1427號民事卷第203至204頁
    ）。從而，被告由一審民事判決理由即可得知，僅得共有人
    中之1人同意，仍不足以作為占用共有土地之合法權源。觀
    諸被告提出之土地使用同意書立具時間為95年2月1日，使用
    時間為4年（見原審卷第44、45頁），被告應自張美雲95年
    10月31日收受民事第一審判決起，即已明知林玉隆出具該份
    土地使用同意書，並非合法占用407、407之1地號土地之合
    法權源，自不得再執此同意書，推諉刑責。
(四)至被告提出林火石就407、407之1地號土地之土地所有權狀
    （見原審卷第30至39頁），僅能證明變更登記前，其有應有
    部分5分之1；而被告提出林玉隆之土地所有權狀（見原審卷
    第40至43頁），亦僅能證明林玉隆目前擁有407、407之1地
    號土地之應有部分5分之1，業如前述，尚不足為有利於被告
    之認定。
(五)綜上，本案事證明確，被告毀棄乙○○、丙○○、林再興、
    林宗共同出資架設之金屬圍籬、占用空地劃設停車格經營
    停車收費業務等犯行，洵堪認定，應予依法論罪科刑。
二、核被告拆除金屬圍籬並棄置路旁之行為，乃毀棄告訴人乙○○、丙○○所有之物，係犯刑法第354條毀棄他人之金屬圍
    籬罪（林宗、林再興未提出告訴，公訴意旨誤載，應予更
    正）；又被告占用407、407之1地號土地劃設停車格、供自
    己經營收費停車業務之行為，係犯同法第320條第2項竊佔罪
    。被告占用土地收費停車之行為，迄今仍未停止，按刑法第
    320條第2項之竊佔罪，為即成犯，於其竊佔行為完成時犯罪
    即成立，以後之繼續竊佔乃狀態之繼續，而非行為之繼續（
    最高法院著有25年上字第7374號、66年臺上字第3118號判例
    可資參照），應予辨明。被告以一毀棄行為侵害乙○○、丙○○之財產法益，以一竊佔行為侵害全體共有人之共有權利
    ，均係想像競合犯，應分別以一罪論。被告所犯毀棄罪、竊
    佔罪，犯意個別，行為互殊，應予分論併罰。原審適用刑法
    第320條第2項、第354條、第55條、第41條第1項前段、第51
    條第5款，刑法施行法第1條之1，審酌被告實際經營之久龍
    停車場前因無權占有糾紛，業經原法院民事庭一審判決、本
    院民事庭二審和解在案，被告明知未得全體共有人同意，仍
    為本案毀棄、竊佔犯行，其犯罪手段、惡性重大，造成告訴
    人受有圍籬價值5萬元之損失及共有物使用收益權遭妨害之
    損害；被告犯罪後，矢口否認犯行，庭訊態度囂張，毫無悔
    意；惟被告係共有人林玉隆之弟，與其餘共有人乙○○、丙○○、林再興、林宗、林進明、林振義均有親戚關係，本
    件涉及共有權利糾紛，應由渠等念在親誼，理性解決等一切
    情狀，分別量處毀損罪有期徒刑3月，竊佔罪有期徒刑5月，
    並定其應執行刑有期徒刑6月，並諭知易科罰金之折算標準
    ，經核認事用法均無不合，量刑亦屬允當。檢察官上訴意旨
    略以：被告犯後態度不佳，於原審言詞辯論終結之後，不但
    將竊佔之土地加上雨棚，將公共巷道以弓型鐵管加以圈佔，
    做為個人停車空間，更將台北市政府設置之直行單行道路標
    誌予以塗損，藉此妨害行人及汽車通行道路之權利，原審疏
    未斟酌上情，量刑顯屬過輕云云。惟原審既已就被告犯後態
    度不佳，毫無悔意之情狀予以審酌，並在法定刑範圍量處，
    即難指有量刑過輕之失衡。至被告擅自在公共巷弄以弓型鐵
    管加以圈佔，及塗損台北市政府設置之直行單行道標線之行
    為，則係涉及被告是否應另依違反道路交通管理處罰條例予
    以處罰之問題。是檢察官之上訴，為無理由，應予駁回。
據上論斷，應依刑事訴訟法第368條，判決如主文。
本案經檢察官陳大偉到庭執行職務。
中    華    民    國    98    年    1     月    14    日
                  刑事第十五庭審判長法  官  吳昭瑩
                                    法  官  李釱任
                                    法  官  蘇隆惠
以上正本證明與原本無異。
不得上訴。
                                    書記官  吳玉華
中    華    民    國    98    年    1     月    14    日
附錄本案論罪科刑法條全文：
中華民國刑法第320條
意圖為自己或第三人不法之所有，而竊取他人之動產者，為竊盜
罪，處5年以下有期徒刑、拘役或5百元以下罰金。
意圖為自己或第三人不法之利益，而竊佔他人之不動產者，依前
項之規定處斷。
前2項之未遂犯罰之。
中華民國刑法第354條
毀棄、損壞前2條以外之他人之物或致令不堪用，足以生損害於
公眾或他人者，處2年以下有期徒刑、拘役或5百元以下罰金。


司法院資訊處製作；財團法人民間司法改革基金會備份。
